ACORDAO-COMPLETO-2297253

ACÓRDÃO 1641/2019 ATA 6/2019 - SEGUNDA CÂMARA

VISTOS, relatados e discutidos estes autos de Recurso de Reconsideração interposto por Sônia Regina Jurado (peça 36) contra o Acórdão 11934/2016-TCU-Segunda Câmara (peça 24) , o qual julgou suas contas irregulares, condenando-a ao débito histórico de R$ 48.808,32 (quarenta e oito mil oitocentos e oito reais e trinta e dois centavos) e aplicando-lhe multa de R$ 30.000,00 (trinta mil reais) , em face em razão da ausência de dedicação exclusiva da bolsista, ora recorrente, às atividades programadas no Termo de Compromisso vinculado à bolsa de pós-doutorado empresarial (PDI) , entre outras irregularidades;
ACORDAM os Ministros do Tribunal de Contas da União, reunidos em sessão da Segunda Câmara, diante das razões expostas pelo relator, com fundamento nos arts. 32, inciso I, e 33 da Lei 8.443/1992 e no art. 285 do Regimento Interno, em:
9.1. conhecer do recurso e, no mérito, dar-lhe parcial provimento;
9.2. reformar o Acórdão 11934/2016-TCU-Segunda Câmara para, conhecendo os presentes autos como Representação, aplicar à Sônia Regina Jurado a multa prevista no art. 58, inciso II, da Lei 8.443/1992, no valor de R$ 10.000,00 (dez mil reais) ;
9.3. dar ciência desta decisão à recorrente, ao órgão regional da Procuradoria da República no Estado do Mato Grosso do Sul, para as providências cabíveis, ex vi do § 7o, in fine, do art. 209 do Regimento Interno do TCU, bem como aos demais interessados.

Recurso de reconsideração interposto por Sônia Regina Jurado  contra o Acórdão 11934/2016-TCU-2ª Câmara

Segunda Câmara

Conselho Nacional de Desenvolvimento Científico e Tecnológico.

3. Interessados/Responsáveis/Recorrentes:
3.1. Interessado: Ministério da Ciência, Tecnologia, Inovações e Comunicações.
3.2. Responsável: Sônia Regina Jurado (XXX.990.147-XX)
3.3. Recorrente: Sônia Regina Jurado (XXX.990.147-XX).

13.1. Ministros presentes: Ana Arraes (Presidente), Augusto Nardes, Aroldo Cedraz (Relator) e Raimundo Carreiro.
13.2. Ministros-Substitutos presentes: Marcos Bemquerer Costa e André Luís de Carvalho.

ACORDAO-COMPLETO-2352021

Acórdão 3464/2019 - Segunda Câmara

ACORDAO-COMPLETO-2389324

Acórdão de Relação 413/2020 - Segunda Câmara

Acórdão de Relação

AROLDO CEDRAZ

Ministro-Substituto André Luís de Carvalho.

Transcrevo, a seguir, a instrução do Auditor Federal de Controle Externo Luiz Gustavo de Castro Abreu (peça 42) , a qual contou com a anuência do corpo diretivo da Secretaria de Recursos (peças 43 e 44) , bem como do Ministério Público junto ao TCU, nestes autos representado pelo Subprocurador-Geral Lucas Rocha Furtado (peça 45) :
"INTRODUÇÃO
1.	Trata-se de recurso de revisão interposto por Sônia Regina Jurado (peça 36) contra o Acórdão 11934/2016-TCU-Segunda Câmara (peça 24) .
1.1.	A deliberação recorrida apresenta o seguinte teor:
9.1. rejeitar as alegações de defesa da Sra. Sônia Regina Jurado;
9.2. julgar irregulares as contas da Sra. Sônia Regina Jurado, com fundamento nos arts. 1º, I, 16, III, alínea "c", 19 e 23, III, da Lei nº 8.443, de 1992, e nos arts. 1º, I, 209, III, 210 e 214, III, do RITCU, para condená-la ao pagamento das quantias a seguir especificadas, atualizadas monetariamente e acrescidas de juros de mora, calculados desde as datas indicadas até o efetivo recolhimento, fixando-lhe o prazo de 15 (quinze) dias para que comprove, perante o Tribunal, o recolhimento das referidas importâncias aos cofres do Conselho Nacional de Desenvolvimento Científico e Tecnológico, nos termos do art. 23, III, alínea "a", da citada lei e do art. 214, III, alínea "a", do RITCU:
	Datas de Ocorrência
	Valores originais (R$) 

	04/04/2005
	2.218,56

	02/05/2005
	2.218,56

	01/06/2005
	2.218,56

	01/07/2005
	2.218,56

	02/08/2005
	2.218,56

	01/09/2005
	2.218,56

	03/10/2005
	2.218,56

	03/11/2005
	2.218,56

	01/12/2005
	2.218,56

	02/02/2006
	2.218,56

	14/03/2006
	2.218,56

	04/04/2006
	2.218,56

	02/06/2006
	2.218,56

	04/07/2006
	2.218,56

	02/08/2006
	2.218,56

	04/09/2006
	2.218,56

	03/10/2006
	2.218,56

	03/11/2006
	2.218,56

	01/12/2006
	2.218,56

	28/12/2006
	2.218,56

	01/02/2007
	2.218,56

	02/03/2007
	2.218,56

9.3. aplicar à Sra. Sônia Regina Jurado a multa prevista no art. 57 da Lei nº  8.443, de 1992, no valor de R$ 30.000,00 (trinta mil reais) , fixando-lhe o prazo de 15 (quinze) dias, a contar da notificação, para que comprove, perante o Tribunal, o recolhimento da referida quantia aos cofres do Tesouro Nacional, atualizada monetariamente na forma da legislação em vigor;
9.4. determinar à Universidade Federal do Mato Grosso do Sul que efetue o desconto da dívida nos vencimentos da Sra. Sônia Regina Jurado, nos termos do art. 28, inciso I, da Lei nº 8.443, de 1992, observados os limites previstos na legislação pertinente, caso não atendidas, no prazo fixado, as respectivas notificações;
9.5. autorizar, caso requerido, nos termos do art. 26 da Lei nº 8.443, de 1992, e do art. 217 do RITCU, o parcelamento das dívidas constantes deste Acórdão em até 36 (trinta e seis) parcelas, atualizadas monetariamente até a data do efetivo pagamento, esclarecendo à responsável que a falta de pagamento de qualquer parcela importará no vencimento antecipado do saldo devedor (art. 217, § 2º, do RITCU) , sem prejuízo das demais medidas legais;
9.6. autorizar, desde logo, a cobrança judicial das dívidas constantes deste Acórdão, nos termos do art. 28, inciso II, da Lei nº 8.443, de 1992, caso não atendidas as notificações; e
9.7. enviar cópia deste Acórdão, bem como do Relatório e da Proposta de Deliberação que o fundamenta, à Procuradoria da República no Estado do Mato Grosso do Sul, nos termos do art. 16, § 3º, da Lei nº  8.443, de 1992, para o ajuizamento das ações penais e civis cabíveis.
HISTÓRICO
2.	A presente tomada de contas especial foi instaurada pelo Conselho Nacional de Desenvolvimento Científico e Tecnológico - CNPq em razão da ausência de dedicação exclusiva da bolsista, ora recorrente, às atividades programadas no Termo de Compromisso vinculado à bolsa de pós-doutorado empresarial (PDI) ; da omissão, no formulário "Declaração de Bolsista Pesquisador" da existência de vínculo empregatício com a Fundação Universidade Federal de Mato Grosso do Sul; de ter selecionado empresa com distância inferior a 150 km da entidade à qual mantinha o vínculo empregatício; e de não apresentar ao CNPq carta de concordância da mesma entidade para a pós-graduação, fatos que violaram os itens 5.2.1c - Anexo V, 5.2.1e e 5.5 da IS/CNPq nº 20/2004.
2.1.	Consta dos autos que a recorrente recebeu recursos do CNPq no montante de R$ 48.808,32 no período entre abril de 2005 a março de 2007.
2.2.	Devidamente citada por esta Corte na fase processual anterior (peças 15 e 17) , a responsável apresentou alegações de defesa (peça 18) que, da análise da Unidade Técnica responsável pela instrução inicial do feito, não lograram afastar as irregularidades a ela imputadas, propondo, com a anuência dos dirigentes da Unidade, a rejeição das alegações de defesa e o julgamento pela irregularidade das contas, com imputação de débito e aplicação de multa (peças 20-22) .
2.3.	Entretanto, na análise do Representante do Parquet especializado, representado pelo Subprocurador-Geral Lucas Rocha Furtado, não há nos autos os pressupostos essenciais à constituição ou ao desenvolvimento válido e regular da presente tomada de contas especial, haja vista não restar caracterizado qualquer dano ao erário por parte da recorrente. Isso porque, conforme relatado pela própria entidade repassadora dos recursos, a recorrente concluiu os trabalhos de pesquisa, havendo a entrega tempestiva do relatório final com aproveitamento pelo próprio CNPq e que esses trabalhos propiciaram a produção de outros trabalhos científicos publicados pela pesquisadora, fatos incontroversos nos autos.
2.4.	Dessa forma, concluiu o Ministério Público/TCU que deveria o Tribunal receber os autos como representação e aplicar à recorrente a multa prevista no art. 58, inciso II, da Lei 8.443/1992.
2.5.	Não obstante, entendeu o Relator a quo assistir razão à Unidade Técnica, motivo pelo qual propôs ao Tribunal a condenação da recorrente em débito e multa, no que foi acatado pelos membros da 2ª Câmara desta Corte.
EXAME DE ADMISSIBILIDADE
3.	Reitera-se o exame preliminar de admissibilidade (peça 38) , ratificado à peça 41 pelo Exmo. Ministro-Relator Aroldo Cedraz, que concluiu pelo conhecimento do recurso, eis que preenchidos os requisitos processuais aplicáveis à espécie, sem atribuição de efeito suspensivo.
EXAME TÉCNICO
4.	Delimitação dos recursos.
4.1.	Constitui objeto do recurso examinar se as irregularidades apuradas nos presentes autos de fato foram praticadas pela recorrente e se, persistindo, são aptas a motivar a imputação de débito e aplicação de multa.
5.	Irregularidades.
5.1.	Afirma a recorrente que, apesar de ministrar quatorze horas de aulas por semana, dedicou-se integralmente às atividades programadas para a bolsa PDI, inclusive nos finais de semana, pois um profissional que desenvolve pesquisa em nível de pós-doutorado possui maturidade científica suficiente para executar um projeto a contento, tendo concluído os trabalhos de pesquisa com inteiro e inegável sucesso.
5.2.	Para comprovar a qualidade das pesquisas realizadas, a recorrente afirma que desenvolveu três projetos de pesquisa, realizou duas orientações em nível de iniciação científica, publicou alguns trabalhos na temática da bolsa por ela obtida e que o relatório final do projeto de pesquisa, concluído no prazo acordado, foi aprovado pelo CNPq.
5.3.	Traz como razões para o afastamento do débito a ela imputado, trechos do parecer da lavra do Subprocurador-Geral Lucas Rocha Furtado (peça 23) , do qual se verifica que o Ministério Público/TCU entendeu que não havia razões para se receber os autos como tomada de contas especial, pois ausente o dano ao erário, propondo ao Tribunal o recebimento como representação e a aplicação de multa à recorrente com suporte no art. 58, inciso II, da Lei 8.443/1992.
5.4.	No que diz respeito à omissão no formulário do CNPq da existência de vínculo empregatício com a Fundação Universidade Federal de Mato Grosso do Sul - FUFMS, tendo selecionado empresa distante a menos de 150 km da referida entidade, informa que a Universidade tinha pleno conhecimento de que a recorrente desenvolvia o projeto objeto da bolsa, pois fora formalmente comunicada e que o próprio CNPq afirmou, em correspondência endereçada ao Ministério Público Federal, que tais fatos não ensejariam a quebra das condições descritas em suas normas para a concessão da bolsa.
5.5.	Ademais, informa a recorrente sobre a posterior publicação de norma conjunta do CNPq e da CAPES que regulamentou a possibilidade de acumulação de outras funções com a bolsa de estudos, assim restando grafado o art. 1º da Portaria Conjunta 1, de 15/7/2010:
Art. 1º Os bolsistas da CAPES e do CNPq matriculados em programa de pós-graduação no país poderão receber complementação financeira, proveniente de outras fontes, desde que se dediquem a atividades relacionadas à sua área de atuação e de interesse para sua formação acadêmica, científica e tecnológica.
 (...) 
§2º Os referidos bolsistas poderão exercer atividade remunerada, especialmente quando se tratar de docência como professores nos ensinos de qualquer grau.
5.6.	Dessa forma, alega que não há razões para a aplicação de multa ou imputação de débito, pois todas as suas obrigações foram cumpridas, não houve dano ao erário e seus atos foram praticados com a mais absoluta boa-fé, haja vista que as irregularidades são meramente formais.
Análise
5.7.	Não assiste razão à recorrente quanto à não existência de irregularidades e quanto à alegação de que representam falhas meramente formais. Ocorre que as omissões praticadas pela recorrente são aptas a ensejar a aplicação de multa, pois fora agraciada com a bolsa de estudos do CNPq ao arrepio das normas que disciplinavam a sua concessão, omitindo no formulário destinado à Autarquia a existência de vínculo empregatício, situação à época impeditiva da concessão, não dedicação em período integral às atividades programadas e não apresentação de carta de concordância da FUFMS à realização das atividades.
5.8.	Quanto à alegação de que as aulas ministradas na FUFMS não causaram prejuízos aos estudos e pesquisas, é forçoso se reconhecer que tal alegação, de difícil, se não impossível, comprovação, não tem o condão de afastar o descumprimento das normas vigentes à época da concessão da bolsa de estudos, pois dedicação integral pressupõe a inexistência de qualquer outra atividade a ser desempenhada pelo bolsista, o que, ao final, verificou-se não ser verdade.
5.9.	Também o fato de a Universidade e o CNPq terem tido conhecimento posterior das atividades desempenhadas pela recorrente não enseja a ausência da irregularidade, pois deveria tal informação ter sido prestada no momento do preenchimento do formulário, o que não ocorreu, além de ter sido entregue ao Conselho a carta de concordância com a concessão da bolsa, o que também não ocorreu.
5.10.	Dessa forma, não há como serem afastadas as graves irregularidades praticadas pela recorrente.
5.11.	Entretanto, apesar de serem dignas de repúdio e ensejarem a aplicação de multa à recorrente, as irregularidades apuradas nos presentes autos não são aptas a ensejar a imputação de débito, pois, conforme corretíssima manifestação do Parquet especializado, o objeto do termo de compromisso foi alcançado.
5.12.	Nesse sentido, apesar de não ter o condão de tornar correta a omissão da recorrente, a Portaria Conjunta 1/2010 acima citada, passou, atendidos certos requisitos para garantir a boa execução dos trabalhos relativos à concessão da bolsa de estudos, a permitir a acumulação da bolsa com outra atividade remunerada, mormente a docência, pois os órgãos especializados em pesquisa científica no país entenderam que os trabalhos desenvolvidos por seus bolsistas poderiam, como de fato puderam no presente caso concreto, serem realizados em conjunto com outras atividades.
5.13.	Ora, apesar das falhas verificadas nos presentes autos, o relatório final apresentado pela recorrente foi aprovado pela entidade concedente da bolsa, o que demonstra que as aulas ministradas pela recorrente não causaram danos ao trabalho científico por ela elaborado.
5.14.	Destarte, não há razões para a imputação de débito, devendo o Tribunal reformar o acórdão recorrido para, conhecendo os autos como representação, aplicar à recorrente a multa prevista no art. 58, inciso II, da Lei 8.443/1992.
CONCLUSÃO
6.	Da análise anterior conclui-se que as irregularidades apuradas nos presentes autos não justificam a imputação de débito, devendo, dando-se parcial provimento ao recurso, os autos serem conhecidos como representação e ser apenada a recorrente com a multa prevista no art. 58, inciso II, da Lei 8.443/1992.
PROPOSTA DE ENCAMINHAMENTO
7.	Ante o exposto, submete-se à consideração superior a presente análise do recurso de reconsideração interposto por Sônia Regina Jurado contra o Acórdão 11934/2016-TCU-Segunda Câmara, propondo-se, com fundamento nos arts. 32, inciso I, e 33, da Lei 8.443/1992:
a) conhecer do recurso e, no mérito, dar-lhe parcial provimento;
b) reformar o Acórdão 11934/2016-TCU-Segunda Câmara para, conhecendo os presentes autos como representação, aplicar à Sônia Regina Jurado a multa prevista no art. 58, inciso II, da Lei 8.443/1992;
c)  comunicar o teor da decisão que vier a ser proferida à recorrente e aos demais interessados."
É o Relatório.

Jose Ayres Rodrigues (OAB/SP 37.787), representando Sônia Regina Jurado (Procuração à peça 19).

Subprocurador-Geral Lucas Rocha Furtado.

Tomada de Contas Especial. Bolsa de estudos para pós-doutorado. Descumprimento dos requisitos necessários. Contas irregulares. Débito. Multa. Recurso de reconsideração. Conhecimento. Alegações de cumprimento dos requisitos para obtenção da bolsa; e de cumprimento do objeto. Procedência parcial dos argumentos recursais. Provimento parcial do recurso. Afastamento do débito. Alteração do fundamento legal da multa. Comunicações.

TOMADA DE CONTAS ESPECIAL (TCE)

Secretaria de Recursos (Serur); Secretaria do TCU no Estado do Mato Grosso do Sul (SEC-MS).

Cuidam os autos de Recurso de Reconsideração interposto por Sônia Regina Jurado (peça 36) contra o Acórdão 11934/2016-TCU-Segunda Câmara (peça 24) , o qual julgou suas contas irregulares, condenando-a ao débito histórico de R$ 48.808,32 e aplicando-lhe multa de R$ 30.000,00 (trinta mil reais) , em face em razão da ausência de dedicação exclusiva da bolsista, ora recorrente, às atividades programadas no Termo de Compromisso vinculado à bolsa de pós-doutorado empresarial (PDI) , entre outras irregularidades.
Preliminarmente, cabe ratificar o conhecimento do recurso por estarem preenchidos os requisitos de admissibilidade previstos nos artigos 32, I, e 33 da Lei Orgânica do Tribunal de Contas da União e no art. 285 do Regimento Interno.
No mérito, acolho as conclusões e as análises presentes nos pareceres uniformes da Secretaria de Recursos, integralmente ratificadas pelo Ministério Público junto ao Tribunal, as quais incorporo às minhas razões de decidir, sem prejuízo dos breves comentários que farei a seguir.
Em suma, a recorrente alegou que as irregularidades apuradas nos presentes autos não foram aplicadas e que o projeto desenvolvido alcançou seu objetivo, com a apresentação e entrega do relatório final ao CNPq.
Analisando os fatos, verifico que a conduta praticada pela recorrente afetou potencialmente a competividade do processo seletivo realizado pelo CNPq, uma vez que omitiu informações essenciais sobre as condições para o recebimento da bolsa de estudos.
Concordo com a unidade especializada quando afirma que o fato de a Universidade e o CNPq terem tido conhecimento posterior das atividades desempenhadas pela recorrente não enseja a ausência da irregularidade, pois deveria tal informação ter sido prestada no momento do preenchimento do formulário, o que não ocorreu, além de ter sido entregue ao Conselho a carta de concordância com a concessão da bolsa, o que também não ocorreu.
Por outro lado, os elementos presentes nos autos não são suficientes para caracterizar a existência de dano ao Erário, pois a recorrente comprovou que objeto do termo de compromisso foi alcançado, nas condições do programa, desenvolvendo projetos de pesquisa, orientando alunos e publicando trabalhos na sua área de pesquisa. Ademais, o relatório final do projeto de pesquisa foi concluído tempestivamente e aprovado pelo órgão concedente da bolsa.
A boa-fé da recorrente não pode ser aferida nesta etapa recursal, posto que não trouxe elementos capazes de caracterizá-la no caso concreto. Nesse aspecto, devo lembrar que a jurisprudência desta Corte é no sentido de que a boa-fé, no âmbito dos processos de controle externo deve ser corroborada pelo contesto fático e de condutas propícias ao reconhecimento dessa condição aos responsáveis (Acórdão 8928/2015-TCU-Segunda Câmara) .
Dessa forma, entendo que o Acórdão 11934/2016-TCU-Segunda Câmara deve ser reformado para, conhecendo os presentes autos como representação, aplicar à Sônia Regina Jurado a multa prevista no art. 58, inciso II, da Lei 8.443/1992, no valor de R$ 10.000,00 (dez mil reais) .
Em acréscimo, mantenho as autorizações para o parcelamento das dívidas, para desconto nos vencimentos, bem assim para a respectiva cobrança judicial, caso não atendida a notificação.
Por fim, faz-se necessário também dar conhecimento desta deliberação ao órgão regional da Procuradoria da República no Estado do Mato Grosso do Sul, para as providências cabíveis, ex vi do § 7o, in fine, do art. 209 do Regimento Interno do TCU.
Ante o exposto, procedem parcialmente as alegações da recorrente, razão pela qual VOTO por que este Tribunal adote a minuta de Acórdão que trago à apreciação deste Colegiado.
TCU, Sala das Sessões Ministro Luciano Brandão Alves de Souza, em 12 de março de 2019.
AROLDO CEDRAZ 
Relator